【裁判字號】    92,台上,2040
【裁判日期】    920925
【裁判案由】    清償貨款
【裁判全文】
最高法院民事判決                              九十二年度台上字第二０四０號
    上  訴  人  台灣土地銀行
    法定代理人  呂桔誠
    訴訟代理人  廖學忠律師
    被 上訴 人  甲○○即奇.
右當事人間請求清償貨款等事件，上訴人對於中華民國九十年十二月十日台灣高等法
院花蓮分院第二審更審判決（九十年度重上更(一)字第一五號），提起上訴，本院判決
如左：
    主  文
原判決廢棄，發回台灣高等法院花蓮分院。
    理  由
上訴人主張：兩造於民國八十五年六月二十八日簽訂承購銷售瓶（盒）裝鮮乳合約書
，約定被上訴人自八十五年七月十一日起至八十七年六月三十日止，以每盒新台幣（
下同）五十三點七元之價格承購銷售伊所屬初鹿牧場生產之鮮乳，承銷數量每週二萬
一千盒，於每月中（十五日）及月底按簽收數量各結算一次，被上訴人應於七日內繳
清兩週全部乳款，不得要求以履約保證金抵充，如逾期繳付乳款，每逾期一日應另繳
付當期總乳款千分之一計算之違約金，但以不超過七日為限，逾期超過七日者，伊得
沒收全部保證金，並得不經催告終止合約；於合約期間內，若台灣省農林廳公布調整
收購生乳價格或生產成本增加，伊得隨時依比例調整鮮乳價格，被上訴人如未依約承
購伊供應之鮮乳時，應按約定單價賠償其未能承購數量之價款。嗣台灣省農林廳於八
十六年五月三十日公布自同年六月一日起生乳收購基礎價格調漲二元，及伊之管銷、
工資、紙盒回收、物料價格上升等生產成本增加，伊乃於同年五月二十九日依約調整
每盒鮮乳承銷價格為五十八點二元。被上訴人自八十六年十一月十六日起至八十六年
十一月三十日止，向伊領取鮮乳四萬六千八百盒，貨款二百六十八萬八千八百四十元
，應於同年十二月七日前付清；同年十二月一日起至同年月十二日止，又領取鮮乳三
萬七千八百盒，貨款二百十九萬九千九百六十元，應於同年月二十一日前付清，共計
積欠伊貨款四百八十八萬八千八百元，拒不給付，伊已於同年月十三日終止契約。又
被上訴人未依約承購鮮乳，另應賠償伊損害金二百零九萬五千二百元等情。求為命被
上訴人給付伊六百九十八萬四千元，及其中二百六十八萬八千八百四十元自八十六年
十二月八日起至同年月十四日止；二百十九萬九千九百六十元自八十六年十二月二十
二日起至同年月二十八日止，各按千分之一計付違約金之判決。
被上訴人則以：系爭合約約定上訴人得調漲鮮乳價格，對伊顯失公平，應屬無效；且
台灣省農林廳調漲收購生乳基準價格二元，上訴人僅得依比例調整鮮乳承銷價格為五
十五點七元，其逕將價格調漲為五十八點二元，顯屬違約。伊不得已，同意上訴人終
止合約，以保證金五百四十萬元抵付系爭貨款後，上訴人已無貨款請求權，亦不得請
求伊賠償損害等語，資為抗辯。
原審以：上訴人就其主張之事實，已據提出承購銷售瓶（盒）裝鮮乳合約書及台灣省
政府八十六年五月三十日（八六）府農畜字第一五六二二九號函為證，並為被上訴人
所不爭，自屬真實。系爭合約第八條約定：本合約有效期間內，若台灣省農林廳公布
調整收購生乳價格或生產成本增加，上訴人得隨時依比例調整瓶（盒）裝鮮乳價格等
語，應依該增加之成本核計每盒鮮乳所增加之成本，作為調漲之金額，不得以該增加
成本占生乳原收購價格之比例與售價相乘之金額為調漲之金額。台灣省農林廳於八十
六年五月三十日公布自同年六月一日起調漲生乳收購基礎價格每公斤二元，上訴人於
八十六年五月二十九日通知被上訴人，泛稱為因應初鹿鮮乳製造成本之變動，自同年
六月一日起每盒鮮乳調漲五元等語，嗣於同年九月十五日以總信農字第八六００二二
七六九號函通知上訴人所屬台東分行，稱：本案重新核算，自八十六年六月一日起
，本行初鹿牧場收購生乳調漲比例應為百分之八點四三，即南區鮮乳承銷單價應調漲
四點五元等語，該函明示上訴人係以台灣省農林廳調漲生乳收購基礎價格每公斤二元
為調漲鮮乳售價之基礎，被上訴人屢向上訴人爭取，上訴人始終以此為調高售價之唯
一依據，未曾提及其他生產成本增加，業經證人陳智文證述綦詳。上訴人於第一審並
陳明：生乳之基礎收購價格平均約為二十元，調增二元，比例約為十分之一，系爭鮮
乳原承銷價格五十三元，依該調漲比例，應調漲五元，嗣僅調漲四點五元，系爭合約
第八條所稱之「比例」係指所增加之二元與原生乳收購價格之比例與原售價相乘等語
。上訴人嗣雖改稱：伊管銷、工資、紙盒回收及物料價格上升等生產成本亦有增加云
云，惟為被上訴人所否認，且紙盒回收費增加係在八十六年九月廢棄物清理法公布施
行後，飼料等係在八十六年九月至十月間調高價格，上訴人豈能於八十六年五月二十
九日即預知而調整價格，足見其確係以生乳價格調升二元為其調漲鮮乳售價之唯一依
據。上訴人將鮮乳承銷價調漲為每盒五十八點二元後，被上訴人雖按該價格繳付貨款
五個月，惟被上訴人於八十六年六月五日即以郵局存證信函通知上訴人，要求僅調漲
二元，被上訴人台東分行於同年九月十九日函告被上訴人，改為每盒調漲四點五元，
被上訴人表示不予接受，上訴人台東分行稱：可儘速呈報上級爭取核定調降，但要求
被上訴人暫按調漲價格給付貨款，否則將沒收保證金等語，被上訴人不得已，始暫予
付款，有郵局存證信函、陳情書可憑，尚難認被上訴人已同意上訴人調漲系爭鮮乳價
格。兩造於八十六年十二月二十日協商時，上訴人自知調漲鮮乳承銷價每盒四點五元
理虧，乃同意自八十六年六月一日起每盒僅調漲二元，即每盒五十五點七元，足證被
上訴人於協商時並未同意調漲鮮乳承銷價四點五元。上訴人調整系爭鮮乳承銷價，應
以台灣省農林廳調漲生乳收購基礎價格每公斤二元為基準，系爭鮮乳每盒約一公斤重
，上訴人既未陳明其生產成本如何，自僅得調漲二元，其逕行調高售價四點五元，違
反誠信及平等互惠原則，難認有據。被上訴人拒絕繳付貨款，非無正當理由，上訴人
主張：被上訴人拒不依約付款為違約，伊得請求被上訴人賠償損害，給付違約金，並
沒收保證金云云，並不足採。系爭契約既經上訴人終止，即應返還保證金五百四十萬
元予被上訴人。上訴人自八十六年六月一日起至同年十二月十二日止，交付被上訴人
鮮乳共計五十八萬八千三百二十盒，其中自同年六月一日起至同年十一月十五日止之
五十四萬四千三百二十盒部分，被上訴人已按每盒五十八點二元計付貨款二千九百三
十五萬一千四百二十四元，扣除被上訴人應付之每盒以五十五點七元計算之二千八百
零九萬六百二十四元，計溢付一百二十六萬零八百元。自八十六年十一月十六日起至
同年十二月十二日止，上訴人交付被上訴人鮮乳八萬四千盒，按每盒五十五點七元計
算，應付貨款計四百六十七萬八千八百元，扣除上開溢付款，尚應給付貨款三百四十
一萬八千元，與上訴人應返還之保證金五百四十萬元抵銷後，上訴人已無貨款請求權
。從而，上訴人請求被上訴人給付系爭貨款、違約金及損害金，為非正當，不應准許
。爰維持第一審所為上訴人敗訴之判決，駁回其上訴。
查上訴人於八十六年九月十五日以總信農字第八六００二二七六九號函知上訴人台東
分行，及該分行於八十六年九月十九日以東發字第八六００九八二號函通知被上訴人
，已敘明：系爭合約第八條約定：若台灣省農林廳公布調整收購生乳價格或其他生產
成本增加時，甲方（即上訴人）得隨時依比例調整瓶（盒）裝鮮乳價格。所謂依比例
調整係指收購生乳價格或其他生產成本增加時所占總成本之比例，本行即依該比例反
映於售價上方為合理之解釋，……本案重新核算，自八十五年七月一日起至八十六年
五月三十日止，本行初鹿牧場收購生乳價格及其他生產成本增加之金額占總成本之比
例為百分之八點四三，是以鮮乳承銷單價之調漲比例應調整為百分之八點四三，即南
區鮮乳承銷單價應調漲四點五元等語（見第一審卷十一、十二、二一五、二一六頁）
。上訴人之訴訟代理人於第一審雖陳稱：生乳收購價格調漲十分之一，每盒鮮乳售價
調高十分之一即五元云云，惟並未表示上訴人調漲鮮乳價格，係以生乳收購價格調漲
幅度為唯一依據。原審就上訴人於上開函件所敘調整鮮乳價格之依據，是否可採，未
詳加調查審認，遽認上訴人僅得依台灣省農林廳調整生乳收購基礎價格二元，而調漲
系爭鮮乳售價二元，殊嫌疏略。次查兩造於八十六年十二月二十日協商，被上訴人要
求自八十六年六月一日起鮮乳承銷價修正為調漲二元，上訴人則僅同意自八十六年十
一月十六日起調整為五十五點七元。協商結果為自八十六年十一月十六日起至八十七
年六月三十日止，由原合約承銷價五十三點七元調整為五十五點七元，遲延繳交之乳
款每逾一日按當期總乳款加計千分之一之違約金，被上訴人已同意該協商結果（見原
審重上字卷四七、四八頁）。原審認兩造協商時，上訴人已同意自八十六年六月一日
起調整鮮乳承銷價格為每盒五十五點七元，核與卷存證據資料不符。又自八十六年六
月一日起至同年十一月十五日止之貨款，被上訴人已按調漲後之承銷價五十八點二元
繳清，而上開協商結果，就該段期間之承銷價格未予調降，被上訴人既予同意，能否
謂兩造對該段期間之承銷價格為五十八點二元未成立合意，被上訴人不受該承銷價格
之拘束，亦非無研求餘地。原審疏未注意及此，遽以上開理由而為上訴人不利之判決
，尚有未合。上訴論旨，指摘原判決不當，求予廢棄，非無理由。
據上論結，本件上訴為有理由。依民事訴訟法第四百七十七條第一項、第四百七十八
條第二項，判決如主文。
中      華      民      國    九十二    年      九      月    二十五    日
                              最高法院民事第三庭
                                  審判長法官  林  奇  福
                                        法官  陳  國  禎
                                        法官  李  彥  文
                                        法官  陳  重  瑜
                                        法官  劉  福  聲
      右正本證明與原本無異
                                              書  記  官
中      華      民      國    九十二    年      十      月      九      日
                                                                        ｖ


司法院資訊處製作；財團法人民間司法改革基金會備份。
